臺灣臺北地方法院刑事判決　　　　　　　 96年度易字第251號
公　訴　人　臺灣臺北地方法院檢察署檢察官
被　　　告　丁○○
上列被告因妨害公務案件，經檢察官提起公訴（95年度偵緝字第
2668號），本院判決如下：
    主  文
丁○○對於公務員依法執行職務時，施強暴，累犯，處有期徒刑
伍月，如易科罰金，以銀元參佰元即新臺幣玖佰元折算壹日；減
為有期徒刑貳月又拾伍日，如易科罰金，以銀元參佰元即新臺幣
玖佰元折算壹日。
    事  實
一、丁○○前於民國90年間因妨害公務案件，經法院分別判處有
    期徒刑4月、拘役50日確定，甫於91年11月5日執行完畢，猶
    不知悔改。其於95年6月30日上午8時30分許，至臺北縣新店
    市○○街2號2樓之新店市戶政事務所內第17號櫃檯前，向戶
    政事務所承辦人員丙○○申請其兄姊之戶籍謄本各1份，因
    不滿丙○○欲向其收取新臺幣（下同）40元之規費，竟對之
    大聲吼叫並要求丙○○之主管為其繳費，丙○○遂請戶政事
    務所之股長乙○○出面協調，乙○○乃向前說明應收取規費
    之緣由，並制止丁○○大聲吼叫，丁○○明知承辦人員係依
    法執行公務，因不滿要向其收取規費，為達洩憤之目的，竟
    基於妨害公務之犯意，除對乙○○大吼大叫外，並以手猛力
    揮打第17號櫃檯上之民眾反映卡壓克力盒，而將該壓克力盒
    揮甩至第18號櫃檯之電腦螢幕後方（毀損部分於偵查中業經
    撤回告訴，未據起訴），以此方式對於公務員依法執行職務
    時施強暴，當時同在該處洽公之民眾見此強暴情狀旋即紛紛
    走避，而影響承辦人員執行公務。嗣經戶政事務所人員報警
    處理，員警前來後當場逮捕丁○○而查悉上情。
二、案經臺北市政府警察局新店分局報告臺灣臺北地方法院檢察
    署檢察官偵查後起訴。
    理  由
一、訊據被告丁○○矢口否認有上開妨害公務之犯行，辯稱：伊
    不知申請戶籍謄本要付費，且當日係因身體很累，所以說話
    的聲音比較大聲，並無惡意，壓克力盒可能是伊站起來時手
    去碰到的，伊無以施強暴之方式妨害公務云云。然查：
    (一)被告於前揭時、地欲申請戶籍謄本，因不滿該戶政事務所
      承辦人員欲向之收取規費，乃憤而以手猛力揮打該處櫃檯
      之民眾反映卡壓克力盒，而將該壓克力盒拍甩至一旁櫃檯
      電腦螢幕後方等情，分據證人丙○○、乙○○、甲○○即
      新店市戶政事務所秘書於本院審理時證述明確（見本院96
      年8月30日審判筆錄），所述若合符節，並有被揮打後之
      壓克力盒及現場照片（見95年度偵字第14557號卷第31、
      32頁）等附卷可稽。而經本院依職權勘驗現場監視錄影光
      碟之結果，本件衝突時確有人以手由內往外、由右向左揮
      出之舉動，有本院96年8月13日勘驗筆錄及翻拍照片（附
      於本院卷）可按。
    (二)按所稱「強暴」，係指一切有形力即物理力之行使而言，
      不問其係對人或對物為之均包括在內（最高法院82年度臺
      上字第608號判決意旨參照）。是被告前揭猛力揮打民眾
      反應卡，自屬強暴行為。被告雖以前詞否認之，惟查，前
      揭民眾反應卡原係固定黏著在櫃檯上此節，業據證人丙○○、乙○○於本院審理時證述明確在卷，若被告僅係從坐
      椅上站起而碰觸到壓克力盒，實難想像該壓克力盒會從櫃
      檯上剝離，遑論還會飛甩至一旁櫃檯電腦螢幕之後方，顯
      見此係被告猛力揮打所致。是被告此部分否認有施強暴行
      為之辯解，核與事理有違，自無足取。
    (三)被告雖否認有以此舉妨害公務員執行公務之犯意。惟按刑
      法第135條第1項之罪，以對於公務員依法執行職務時施強
      暴脅迫為要件。此之所謂施強暴，不以對於公務員之身體
      直接實施暴力為限，凡以公務員為目標，而對物或對他人
      施暴力，其結果影響及於公務員之執行職務者，亦屬之（
      最高法院84年度臺非字第333號判決要旨參照）。查，被
      告當時是前往戶政事務所申請戶籍謄本，已如前述，是其
      自已知悉承辦人員係依法執行公務。參以被告於本院審理
      時自承當承辦人員表示要向之收取規費時，其因為遠從宜
      蘭上來，身體很累情緒比較激動等情。更可認被告係因不
      滿承辦人員要向之收取規費，為達洩憤之目的才為前揭揮
      打壓克力之強暴行為。又被告為此強暴行為後，當時同在
      該處洽公之民眾見此情狀旋即紛紛走避，而影響承辦人員
      執行公務等情，亦據證人丙○○、乙○○及甲○○於本院
      審理時證述在卷，可認被告此舉確已影響承辦人員執行公
      務。按上所述，被告此舉顯係對於公務員依法執行職務時
      施強暴無訛。
綜上事證，被告前揭否認犯罪之辯解，核屬臨訟飾卸之詞，難以
憑採，其上開對於公務員依法執行職務時施強暴之犯行已經證明
，應依法論科。
二、查被告行為後，刑法業於94年2月2日修正公布，95年7月1日
    起施行。按行為後法律有變更者，適用行為時之法律，但行
    為後之法律有利於行為人者，適用最有利於行為人之法律，
    修正後刑法第2條第1項定有明文。此條規定係規範行為後法
    律變更所生新舊法律比較適用之準據法，本身尚無新舊法比
    較之問題，於新法施行後，應一律適用新法第2條第1項之規
    定，為「從舊從輕」之比較。而本次法律變更，比較時應就
    罪刑有關之共犯、未遂犯、想像競合犯、牽連犯、連續犯、
    結合犯，以及累犯加重、自首減輕暨其他法定加減原因（如
    身分加減）與加減例等一切情形，綜其全部罪刑之結果而為
    比較（最高法院95年5月23日95年度第8次刑庭會議決議參照
    ）。從而：
    (一)刑法第135條第1項之妨害公務罪，法定刑為3年以下有期
      徒刑、拘役或3百元下罰金；比較修正後刑法施行法所增
      訂第1條之1規定「中華民國94年1月7日刑法修正施行後，
      刑法分則編所定罰金之貨幣單位為新臺幣。94年1月7日刑
      法修正時，刑法分則編未修正之條文定有罰金者，自94年
      1月7日刑法修正施行後，就其所定數額提高為30倍。但72
      年6月26日至94年1月7日新增或修正之條文，就其所定數
      額提高為3倍」，修正後刑法施行法第1條之1第2項與罰金
      罰鍰提高標準條例第1條，因上開之罪罰金刑之最高額度
      均屬相同，並非刑罰法令之變更，無刑法第2條第1項比較
      新舊法之適用，應適用裁判時之刑法施行法第1條之1（最
      高法院95年度第21次刑事庭會議決議參照）。另刑法第33
       條第5款修正為「主刑之種類如下：五、罰金：新臺幣1
      千元以上，以百元計算之」，是依修正後之法律，刑法第
      135條第1項妨害公務罪所得科處之罰金刑最低均則為新臺
      幣1千元，與被告行為時之罰金罰鍰提高標準條例第1條前
      段規定之提高倍數10倍及修正前刑法第33條第5款規定之
      罰金最低額銀元1元即新臺幣3元相比較，自以被告行為時
      關於刑法第33條第5款規定科處罰金刑之法律較有利於被
      告，而應適用此部分被告行為時之法律。
    (二)又修正後刑法第2 條第1 項之規定，係規範行為後「法律
      變更」所生新舊法比較適用之準據法，故如新舊法處罰之
      輕重相同，即無比較適用之問題，非此條所指之法律有變
      更，即無本條之適用，應依一般法律適用原則，適用裁判
      時法（最高法院95年第21次刑事庭會議紀錄參照）。查，
      被告有前揭犯罪事實欄所載前案經執行完畢之紀錄，有臺
      灣高等法院被告前案紀錄表可按，其於有期徒刑執行完畢
      後5年內，故意再犯本件有期徒刑以上之罪，不論依修正
      前、後均應論以累犯，對其並無較有利或較不利之情形，
      是按上所述，此部分應逕行適用裁判時法。
三、核被告上開所為，係犯刑法第135條第1項之對於公務員依法
    執行職務時，施強暴罪。至於起訴書之犯罪事實雖認被告尚
    有以霸佔櫃檯之強暴方式，及言語脅迫之方式為前揭妨害公
    務行為。然依證人乙○○、甲○○於本院審理時所述，被告
    為前揭揮打行為後，其等係以言詞安撫被告，並無積極要求
    被告離去之行為，此時則係由戶政事務所內人員報警，員警
    旋即據報前來逮捕被告，是自難認被告有公訴意旨所指霸佔
    櫃檯之強暴行為。又依證人丙○○、乙○○及甲○○於警詢
    、偵查中所述，均陳稱被告當時講話聲音比較大聲，態度惡
    劣，並無任何恐嚇之言語。雖證人丙○○其後於本院審理時
    改稱當時被告還有說「你給我記住」這句話，讓伊感到害怕
    云云，然證人乙○○及甲○○於本院審理時則均證稱並未見
    聞證人丙○○與被告衝突時之對話，是公訴人此部分所指，
    除證人丙○○片面指述外，並無其他事證可佐，且證人丙○○此部分之證述，亦顯與其警詢及偵查中之陳述相左，非毫
    無瑕疵可指。是起訴書此部分所指之事均屬不能證明，附此
    敘明。查，被告前有上開犯罪事實欄所載有期徒刑執行完畢
    之前案紀錄，有臺灣高等法院被告前案紀錄表可按，其於有
    期徒刑執行完畢後5年以內，故意再犯本件有期徒刑以上之
    罪，為累犯，應依刑法第47條第1項之規定，加重其刑。公
    訴人於本院審理時就被告前揭行為具體求處有期徒刑5月，
    本院審酌被告僅因申請戶籍謄本繳納規費之事，即逕行對依
    法執行職務之公務人員施暴，自屬對國家公權力之侵害，又
    本件事證已極為明確，被告犯後仍一再飾詞狡辯，犯罪後之
    態度不佳，且被告前已經有妨害公務前案紀錄，復再犯本件
    ，顯然不知悔改，但念及被告此舉並未造成極大之損害等一
    切情狀，依「罪刑相當」之原則，認公訴人此部分求處之刑
    度尚屬適當，爰量處如主文所示之刑，以示懲儆。查被告行
    為後，關於易科罰金之折算標準，除刑法第41條有所修正外
    ，罰金罰鍰提高標準條例亦於95年5月17日經總統公布修正
    ，刪除第2條有關易科罰金及易服勞役折算標準之規定，並
    自95年7月1日起施行。刑法第41條第1項前段關於易科罰金
    之規定，新法修正為「犯最重本刑為五年以下有期徒刑以下
    之刑之罪，而受六個月以下有期徒刑或拘役之宣告者，得以
    新臺幣一千元、二千元或三千元折算一日，易科罰金」，惟
    依被告行為時之刑罰法律即修正前刑法第41條第1項前段：
    「犯最重本刑為五年以下有期徒刑以下之刑之罪，而受六個
    月以下有期徒刑或拘役之宣告，因身體、教育、職業、家庭
    之關係或其他正當事由，執行顯有困難者，得以一元以上三
    元以下折算一日，易科罰金」及廢止前罰金罰鍰提高標準條
    例第2條關於「依刑法第四十一條易科罰金者，均就其原定
    數額提高為一百倍折算一日；法律所定罰金數額未依本條例
    提高倍數，或其處罰法條無罰金刑之規定者，亦同」等規定
    ，易科罰金之折算標準最高為銀元300元，最低為銀元100元
    ，換算為新臺幣後，最高額為新臺幣900元，最低額為新臺
    幣300元。比較修正前、後關於易科罰金折算標準之刑罰法
    律，自以修正前刑法第41條第1項前段及廢止前罰金罰鍰提
    高標準條例第2條之規定，對被告較為有利，應依刑法第2條
    第1項前段之規定，適用最有利於被告之行為時法即修正前
    刑法第41條第1項前段、廢止前罰金罰鍰提高標準條例第2條
    規定處罰，諭知易科罰金之折算標準。再被告犯罪時間係在
    96 年4月24日之前，合於中華民國九十六年罪犯減刑條例之
    規定，應依該條例第2條第1項第3款規定，減其宣告刑二分
    之一，並依同條例第9條之規定，諭知易科罰金之折算標準
    。又本件被告雖在罪犯減刑條例施行前經通緝，其後才到案
    ，而中華民國九十六年罪犯減刑條例第5條固規定：「本條
    例施行前，經通緝而未於中華民國96年12月31日以前自動歸
    案接受偵查、審判或執行者，不得依本條例減刑」，然此係
    指於該條例施行前經通緝，而未於96年12月31日前自動歸案
    者，不得依該條例減刑，如係於該條例施行前通緝，並於該
    條例施行前經緝獲到案者，應不受該條規定不得減刑之限制
    （最高法院81年度臺非字第12號判決要旨參照）。查被告於
    96年5月8日經本院通緝，於96年5月29日即罪犯減刑條例施
    行前經緝獲到案，有本院通緝書、撤銷通緝書可按，依前開
    說明，自無中華民國九十六年罪犯減刑條例第5條不得減刑
    之適用，附此敘明。
據上論斷，應依刑事訴訟法第299條第1項前段，刑法第2條第1項
、第135條第1項、第47條第1項，修正前刑法第41條第1項前段，
刑法施行法第1條之1，廢止前罰金罰鍰提高標準條例第2條，現
行法規所定貨幣單位折算新臺幣條例第2條，中華民國九十六年
罪犯減刑條例第2條第1項第3款、第7條、第9條，判決如主文。
本案經檢察官楊冀華到庭執行職務。
中　　華　　民　　國　　96　　年　　9　　月　　13 　日
　　　　　　　　　刑事第七庭    審判長法　官　梁耀鑌
                                      法  官  徐淑芬
                                      法  官  許泰誠
以上正本證明與原本無異。
如不服本判決，應於判決送達後10日內向本院提出上訴狀（應抄
附繕本）。告訴人或被害人如對於本判決不服者，應具備理由請
求檢察官上訴，其上訴期間之計算係以檢察官收受判決正本之日
期為準。
　　　　　　　　　　　　　　　　      書記官　劉麗英
中　　華　　民　　國　　96　　年　　9 　　月　　13　　日
附錄本案論罪科刑罰條全文
中華民國刑法第135條
（妨害公務執行及職務強制罪）
對於公務員依法執行職務時，施強暴脅迫者，處 3 年以下有期徒
刑、拘役或 3 百元以下罰金。
意圖使公務員執行一定之職務或妨害其依法執行一定之職務或使
公務員辭職，而施強暴脅迫者，亦同。
犯前二項之罪，因而致公務員於死者，處無期徒刑或 7 年以上有
期徒刑；致重傷者，處 3 年以上、 10 年以下有期徒刑。
